【裁判字號】    89,交易,50
【裁判日期】    890704
【裁判案由】    過失傷害
【裁判全文】
臺灣士林地方法院刑事判決                          八十九年度交易字第五號
    公  訴  人  臺灣士林地方法院檢察署檢察官
    被      告  丙○○
    選任辯護人  薛欽峰
右列被告因過失傷害案件，經檢察官提起公訴（八十九年度偵字第四六八號），本院
判決如左：
    主  文
丙○○因過失傷害人之身體，處拘役伍拾日，如易科罰金，以參佰元折算壹日。緩刑
參年。
    事  實
一、丙○○於民國八十八年（起訴書誤繕為八十年）十月二十九日上午七時許，駕駛
    車牌號碼ＢＯ－○八九二號自用小貨車，在臺北市○○區○○路二四六巷，以自
    南向北之行向倒車時，本應注意倒車時應謹慎緩慢後倒，並應注意其他車輛及行
    人，且依當時天候晴、日間自然光線、路面乾燥無缺陷、無障礙物、視距良好等
    狀況，亦無何不能注意之情，竟疏未注意，貿然為倒車之動作，適其時乙○○騎
    腳踏車沿新明路二九八巷西向南右轉新明路二四六巷行駛而來，丙○○倒車之際
    閃、避不及，後車尾與乙○○前車頭相碰撞，乙○○頭部撞及ＢＯ－○八九二號
    自用小貨車，受有前額擦傷之傷害，復因乙○○本有脊椎管狹窄之潛在問題，因
    丙○○前開碰撞之外力作用，導致頸部脊髓中央損傷之症狀（脊椎管狹窄併中心
    脊索症候群）。丙○○肇事後，旋即以電話聯繫救護車，偕同乙○○至臺北市立
    忠孝醫院急診（嗣轉至國立臺灣大學醫學院附設醫院〔以下簡稱臺大醫院〕），
    並在未被有偵查犯罪職權之公務員發現前，向前往醫院製作筆錄之臺北市政府警
    察局內湖分局交通分隊警員甲○○表明係肇事之人而自首犯罪，並接受裁判。
二、案經丙○○自首及乙○○訴由臺灣士林地方法院檢察署檢察官偵查起訴。
    理  由
一、訊據被告丙○○雖坦承於右揭時、地倒車，倒車之際發現乙○○騎腳踏車於該處
    跌倒等情，惟另辯稱：伊不確定車子有無碰撞乙○○之腳踏車，且伊倒車時已極
    為注意，並無過失云云。其辯護人另辯護稱：被告並無過失，且其行為與乙○○
    「頸部脊髓中央損傷之傷害」亦無因果關係。惟查：
  (一)被告於警員製作談話紀錄時，坦承其車尾與乙○○腳踏車發生碰撞等情，核與被
    害人乙○○之指訴情節相符。雖其於本院審理時另辯稱：「我當時有這樣說，但
    是我如此說是因為被害人叫我聯絡他家屬，且他說他沒事就好，交通警察亦說，
    這是小事。到醫院後，被害人及他家人都說是我撞到他的，我才如此說」云云（
    本院八十九年六月二十五日訊問筆錄），然查：
    1.車禍事件之審理，乃事後就相關當事人之說法、客觀之事證及科學數據之分析
      以重建現場，回溯案發之情形，並參考專業鑑定之意見以定過失責任。本件案
      發後警察至現場處理時，肇事車輛已移開現場，而依事後所製作之現場圖觀之
      ，乙○○所騎腳踏車刮地痕三‧五公尺，亦足證該腳踏車確有倒地並滑行之情
      形，又被告自承，當時行進之汽車只有伊所駕駛之車輛（本院八十九年三月六
      日訊問筆錄），是被告上揭自白、被害人之指訴既相吻合，亦與客觀事證相符
      ，而衡諸常情，被害人既習於以腳踏車為交通工具，顯具相當之經驗及技能，
      茍非外力作用，何以豪無原由於被告貨車之後倒地？從而，在無其他跡證可資
      推翻之情況下，實無從否認被告關於撞及被害人自白乙節正確性。
    2.另被告雖辯稱當時以為沒事才如此說，伊事後回想，應該沒撞到云云。惟就當
      事人心態及證據評價言，被告自白之任意性既堪認定，依一位正常、具社會經
      驗之成年人言，應係自認為真實之情形始可能為此不利於己之陳述。至被告所
      稱自白動機係當時以為沒事云云，然相對的，被告因被害人索賠過高，致未達
      成民事和解而推翻先前之供述，亦屬合理之推斷，是被告於本院審理時再徒為
      此等自白動機問題之爭執，實無足執為有利之認定。
    3.至證人丁○所證：被害人倒地處與被告相距一公尺乙節，因證人並未於事發當
      時目擊，至現場時被告已叫妥救護車，而告訴人亦指稱被告撞到後有移動車子
      （本院八十九年三月十四日訊問筆錄），是證人丁○所言，就被告是否撞擊被
      害人腳踏車之待證事實，尚非適合之證據，亦無從執為有利被告之認定。
    4.綜上，被害人乙○○因被告之倒車碰撞倒地乙節應堪認定。
  (二)按汽車倒車時，應顯示倒車燈光或手勢後，謹慎緩慢後倒，並應注意其他車輛及
    行人，道路交通安全規則第一百十條第二款定有明文，被告駕駛汽車，自應注意
    及之，且依當時天候晴、日間自然光線、路面乾燥無缺陷、無障礙物、視距良好
    等狀況，亦無何不能注意之情，被告於接近巷口處倒車（依現場圖觀之，距巷口
    約八‧三公尺），更應隨時注意轉彎入巷內之車輛、行人，竟疏未注意被害人騎
    腳踏車行至該處，貿然持續倒車之動作，以致肇事，其有過失至明。本件經送臺
    北市車輛行車事故鑑定委員會、臺北市政府交通局鑑定、覆議結果，亦均認定被
    告有「倒車時不注意其他車輛」之過失，有臺北市車輛行車事故鑑定委員會八十
    九年四月一日北鑑審字第八九六○○七一四○○號函所附鑑定意見書、臺北市政
    府交通局八十九年五月三十一日北市交三字第八九二一五六五一○○○號函，暨
    所附該局同年月二十二日北市交鑑意字第五四五五號覆議意見書各一份在卷可參
    。
  (三)關於辯護人所辯被告之行為與被害人乙○○「頸部脊髓中央損傷」並無因果關係
    乙節：
    1.按刑法上之過失犯，其過失責任之有無，應以行為人之懈怠或疏虞與結果之發
      生，有無相當因果關係為斷。所謂相當因果關係，係指依經驗法則，綜合行為
      當時所存在之一切事實，為客觀之事後審查，認為在一般情形下，有此環境，
      有此行為之同一條件，均可發生同一之結果者，則該條件即為發生結果之相當
      條件，行為與結果即有相當因果關係。反之，若在一般情形下，有此同一條件
      存在，而依客觀之審查，認為不必皆發生此結果者，則該條件與結果並不相當
      ，不過為偶然之事實而已，其行為與結果間即無相當因果關係（最高法院八十
      二年台上字第三一五七號判決意旨參照）。
    2.經查：被害人乙○○受有「頸椎脊椎管狹窄併中心脊所症狀」之病，有臺大醫
      院診斷書一紙在卷足憑。而此項症狀之成  因，臺大醫院之函覆認為：「病人
      乙○○至本院就醫時，呈現頸部脊髓中央損傷之症狀（即中心脊索症狀）。一
      般而言，此種疾病多半是發生在頸椎有潛在  問題的人（例如頸椎脊椎管狹窄
      ），如有外力作用於此類病患之頸部，即有可能發生前述之脊髓損傷。因此劉
      先生所患疾病與外力有關，但其頸椎管狹窄則屬潛在因素」「經查乙○○先生
      係於民國八十八年十月二十九日被送到本院急診，醫師檢查後發現其前額有擦
      傷，雙上肢有麻木感及無力之現象，再經頸椎Ｘ光檢查與磁震攝影檢查後發現
      病人患有脊椎管狹窄，故臨床診斷為脊椎管狹窄併中心脊索症候群。一般而言
      ，罹患中心脊索症候群之病人，往往是先患有頸病變（例如脊椎管狹窄或退
      化性脊椎病變），而後再受到外力才引起此疾。故而醫學上無法斷定是否此外
      力直接造成脊髓之傷害，僅能依據病人與家屬之敘述來推論可能的原因」，有
      臺大醫院八十八年十二月三十日（八八）校附醫秘字第二九八七七號函，及同
      院八十九年三月三十日（八九）校附醫祕字第○六五○一號函各一份在卷足佐
      。參以被害人乙○○案發當日即送醫急救，並無其他外力作用，是應係前開車
      禍碰撞、跌倒之外力作用，併合乙○○原有之脊椎管狹窄潛在因素，引起頸部
      脊髓中央損傷之症狀，被告之行為係乙○○脊髓中央損傷不可或缺之條件洵堪
      認定。
    3.就本件言，被告之倒車撞及被害人，在一般情況下，有此行為，有此條件，被
      害人可發生普通傷害之結果，是被告之過失行為與乙○○之傷害結果間，有相
      當因果關係至明。至被害人所生之「頸部脊髓中央損傷」之傷害，雖較一般情
      形下同一條件所產生之傷害為嚴重，惟仍屬「（普通）傷害」之範疇，難謂被
      告對傷害之結果無預見，此與傷害罪之成立與否無涉（一般情形僅產生教較輕
      微之「普通傷害」，但因被害人之特殊體質產生較重之「普通傷害」，惟被告
      既可預見產生「普通傷害」，「普通傷害」雖有輕、重不同程度，然均不影響
      該罪之成立），與加重結果犯（傷害致重傷、傷害致死、重傷致死）應否對加
      重結果負責，涉及不同罪名之因果關係認定，亦有所不同，應屬量刑階段考量
      之問題。
  (四)辯護意旨另稱被害人未靠右行駛之與有過失部分，經查：案發現場係一寬六‧四
    公尺之巷道，未畫分快慢車道、分向線之道路，被告車寬一‧七公尺（見卷附道
    路交通事故調查報告表），其正常行向為自北向南（倒車時則為南向北倒行），
    與被害人乙○○之行向相同，二者正常之行進路線均應偏右行駛，而被害人陳稱
    其右手邊於案發當時有堆置物品（本院八十九年六月二十日審理筆錄第五頁），
    在路非甚寬（若有區分行向，同一行向寬度應為三‧二公尺）、二車均靠右行駛
    、路邊復堆置雜物之情形，若為閃躲及避免發生碰撞之發生，反而應係偏左行駛
    ，是縱被害人乙○○有未靠右行駛之違反交通規則情事，亦難認與車禍及傷害之
    發生有何因果關係。
  (五)綜上所述，被告犯行洵堪認定，應依法論科。
二、核被告所為，係犯刑法第二百八十四條第一項前段之過失傷害罪。被告於肇事後
    ，將告訴人送醫急救，俟臺北市政府警察局內湖分局交通分隊員警甲○○到達醫
    院後，即向甲○○表明係開車肇事之人等情，業據證人甲○○於本院訊問時結證
    屬實（本院八十九年二月二十一日訊問筆錄），其對於未發覺之罪自首而接受本
    件之裁判，應依刑法第六十二條前段之規定減輕其刑。爰審酌被告除於七十四年
    間有妨害兵役（判處拘役五十日）之前案紀錄外，並無其他前科（有臺灣高等法
    院被告全國前案紀錄表及臺灣高等法院檢察署刑案紀錄表各一份在卷可憑），素
    行尚佳，及其之過失程度尚屬輕微，告訴人雖受有前額擦傷、頸部脊髓中央損傷
    之傷害，然後者究係併合被害人先患有脊椎病變（脊椎管狹窄）之因素，再加上
    被告之外力作用所致，且被告於肇事後將告訴人送醫急救，並坦承肇事之犯後態
    度，並雙方未能達成民事和解等一切情狀，量處如主文所示之刑，並諭知易科罰
    金折算之標準。末查被告前未曾受有期徒刑以上刑之宣告，其因一時失慎，偶罹
    刑典，於肇事後立即將被害人送醫急救，並負擔初期之醫藥費用，至被告與被害
    人終未達成民事和解，究係肇因雙方對若干醫學專業（如被害人否認其有脊椎管
    狹窄之潛在因素，並認為處理脊椎管狹窄，預防脊髓將來再度受傷等手術費用應
    由被告負擔）之認知歧異，本有待民事程序進一步確認，尚難以此認定被告無悔
    悟之意，本院認被告經此偵、審程序及刑之宣告後，應知警惕而無再犯之虞，亦
    符獎勵自新等緩刑應考量因素，爰併予宣告緩刑三年。
據上論斷，應依刑事訴訟法第二百九十九條第一項前段，刑法第二百八十四條第一項
前段、第六十二條前段、第四十一條、第七十四條第一款，罰金罰鍰提高標準條例第
一條前段、第二條，判決如主文。
本案經檢察官王壬貴到庭執行職務。
中    華    民    國      八十九      年      七        月      四      日
                                      臺灣士林地方法院刑事第三庭
                                          法  官
右正本證明與原本無異。
如不服本判決，應於判決送達後十日內，向本院提出上訴狀。
                                          書記官
中    華    民    國      八十        年              月              日
附錄本案論罪科刑法條全文：
刑法第二百八十四條第一項
因過失傷害人者，處六月以下有期徒刑、拘役或五百元以下罰金，致重傷者，處一年
以下有期徒刑、拘役或五百元以下罰金。


司法院資訊處製作；財團法人民間司法改革基金會備份。
